【裁判字號】    89,簡上,173
【裁判日期】    891130
【裁判案由】    塗銷地上權登記
【裁判全文】
臺灣高雄地方法院民事判決  八十九年簡上字第一七三號
    上  訴  人    財政部國有財產局台灣南區辦事處
                              .
    法定代理人    甲○○      .
    訴訟代理人    石本婁律師
    複  代理人    曾清山律師
    被上訴人      壬○○      .
                  丑○○      .
                  癸○○      住台北市○○區○○街五二巷一五號五樓
                  乙○○○    .
                  寅○○      .
                  庚○○      .
                  丁○○      .
                  丙○○      .
                  戊○○      .
                  己○○      .
                  子○○      .
    兼右六人
    訴訟代理人    辛○○      .
右當事人間塗銷地上權登記事件，上訴人對於民國八十八年十二月九日本院岡山簡易
庭八十七年度雄簡字第一三０號第一審判決提起上訴，本院判決如左：
    主  文
上訴駁回。
第二審訴訟費用由上訴人負擔。
    事  實
甲、上訴人方面：
  一、聲明：請求判決(一)原判決廢棄。(二)被上訴人應就坐落高雄縣路竹鄉○○段一０
      八八號、面積三‧六四平方公尺建地，於民國七十年二月九日岡字第二二四八
      號所為地上權登記權利鄭李歲，按被上訴人子○○、辛○○、壬○○、癸○○
      、洪鄭錦、寅○○、丑○○應有部分各八分之一，被上訴人庚○○、丙○○
      、己○○、戊○○、丁○○應有部分各四十分之一辦理繼承登記。(三)被上訴人
      應將前項地上權登記予以塗銷。(四)第一、二審訴訟費用由被上訴人負擔。
  二、陳述：除與原審判決書所載者相同茲予引用外，補稱：
      原判決以上訴人之聲明，漏未就鄭林哖因繼承取得部分，及其後死亡另再由他
      人繼承部分，而為辦理繼承登記之請求，即屬欠缺得為物權處分之前提而不合
      法，為上訴人敗訴之判決，惟因鄭林哖因繼承取得部分，以因其死亡而無所謂
      因繼承取得部分之存在，上訴人自不得對非權利主體之鄭林哖為任何請求，原
      判決謂上訴人漏未就鄭林哖因繼承取得部分為聲明，不無誤會。又鄭林哖死亡
      後係由被上訴人繼承，非由他人繼承，原判決認應由他人繼承，亦有誤會，且
      被上訴人均因其被繼承人死亡而開始繼承，自應繼承被繼承人之債務，非欠缺
      得為物權處分之權能。
  三、證據：援用原審提出之證據方法，另提出被上訴人戶籍謄本、繼承系統表為證
      。
乙、被上訴人方面：
Ａ、壬○○、丑○○、癸○○、乙○○○、寅○○部分：
    被上訴人壬○○、丑○○、癸○○、乙○○○、寅○○均未於本院準備程序及言
    詞辯論期日到場，亦未提出書狀作何聲明或陳述。
Ｂ、庚○○、丁○○、丙○○、戊○○、己○○、子○○、辛○○部分：
    被上訴人庚○○、丁○○、丙○○、戊○○、己○○、子○○、辛○○均未於言
    詞辯論期日到場，據其在本院準備程序所為之聲明或陳述略以：
  一、聲明：請求駁回上訴，第二審訴訟費用由上訴人負擔。
  二、陳述：除與原審判決書所載者相同茲予引用外，補稱：
      該土地係被繼承人鄭李歲遺漏辦理，其已死亡，現地上物還在，對上訴人請求
      無意見，但訴訟費用不應由被上訴人負擔。
  三、證據：援用原審之立證方法。
    理    由
甲、程序方面：
    本件被上訴人經合法通知，均未於言詞辯論期日到場，核無民事訴訟法第三百八
    十六條所列各款情形，爰依上訴人之聲請，由其一造辯論而為判決。
乙、得心證之理由：
一、本件上訴人起訴主張：台鹽實業股份有限公司（前為財政部鹽務總局台灣製鹽總
    廠）管理之高雄縣路竹鄉路○段六二三號國有土地，曾於四十六年二月間設定地
    上權予鄭李歲，未定存續期間及地租，前開土地於四十七年二月二十四日經分割
    為路竹段六二三號（重測後為大同段一０八五號）及六二三之一號（重測後為大
    同段一０八九號），前開六二三之一號已於四十七年十月三日核准變更為道路用
    地，復因都巿計劃公共設施定樁，於七十年一月三十日分割增加六二三之四號（
    重測後為一０八八號），因鄭李歲與台灣製鹽總廠曾於四十九年五月間合意塗銷
    地上權，故該六二三號土地之地上權於四十九年五月六日完成塗銷登記，而六二
    三之一號因屬都巿計劃道路預定地，亦於八十二年六月一日完成有償撥用登記而
    塗銷其地上權，惟因承辦人員之疏忽，誤以為變更為道路用地後，原設定之地上
    權亦隨同消滅，乃漏未塗銷六二三之四號土地之地上權。而鄭李歲已於五十七年
    十月二十一日死亡，其繼承人為鄭林哖、鄭秋菊及被上訴人子○○、辛○○、壬○○、癸○○、洪鄭錦、寅○○、丑○○，而鄭林哖復於七十九年六月二十一
    日死亡，鄭秋菊亦於八十五年九月十日死亡，被上訴人庚○○、丙○○、己○○
    、戊○○、丁○○為鄭秋葉之繼承人，鄭李歲生前已為拋棄地上權之意思表示，
    其繼承人自負有塗銷之義務，爰提起本訴等語。
    被上訴人庚○○、丁○○、丙○○、戊○○、己○○、子○○、辛○○則以：登
    記後在基地上建有未保存登記房屋，鄭李歲死亡後，經協議分割由辛○○繼承，
    基地雖經分割，地上權仍繼續存在，對上訴人請求塗銷地上權登記無意見，但訴
    訟費用不應由被上訴人負擔等語為抗辯。
二、被上訴人主張：台鹽實業股份有限公司（前為財政部鹽務總局台灣製鹽總廠）管
    理之高雄縣路竹鄉路○段六二三號國有土地，曾於四十六年二月間設定地上權予
    鄭李歲，未定存續期間及地租，前開土地於四十七年二月二十四日經分割為路竹
    段六二三號（重測後為大同段一０八五號）及六二三之一號（重測後為大同段一
    ０八九號），前開六二三之一號已於四十七年十月三日核准變更為道路用地，復
    因都巿計劃公共設施定樁，於七十年一月三十日分割增加六二三之四號（重測後
    為一０八八號），因鄭李歲與台灣製鹽總廠曾於四十九年五月間合意塗銷地上權
    ，故該六二三號土地之地上權於四十九年五月六日完成塗銷登記，而六二三之一
    號因屬都巿計劃道路預定地，亦於八十二年六月一日完成有償撥用登記而塗銷其
    地上權，惟因承辦人員之疏忽，誤以為變更為道路用地後，原設定之地上權亦隨
    同消滅，乃漏未塗銷六二三之四號土地之地上權，而鄭李歲已於五十七年十月二
    十一日死亡，其繼承人為鄭林哖、鄭秋菊及被告子○○、辛○○、壬○○、癸○○、洪鄭錦、寅○○、丑○○，而鄭林哖復於七十九年六月二十一日死亡，鄭
    秋菊亦於八十五年九月十日死亡，被告庚○○、丙○○、己○○、戊○○、丁○○為鄭秋葉之繼承人之事實，業據其提出地價證明書、地籍圖謄本、繼承系統表
    、戶籍謄本、戶籍登記簿謄本、土地登記簿謄本附於原審卷為證，足認上訴聲明
    第二項所示土地，現有登記名義人為鄭李歲，未定存續期間之地上權，該土地現
    為道，重測前之地號為路竹段六二三－四號，係由同段六二三號土地分割而來，
    而同段六二三號土地及所分割出之六二三之一號土地之地上權登記均已塗銷等情
    ，堪信為真實。
三、惟按繼承人有數人時，在分割遺產前，各繼承人對於遺產全部為公同共有；又因
    繼承而於登記前已取得不動產物權者，非經登記，不得處分其物權；民法第一千
    一百五十一條、第七百五十九條定有明文。第三人就不動產物權，主張其對被繼
    承人有請求辦理移轉、設定或塗銷之權利，而以繼承人為被告時，為訴訟經濟計
    ，固得併為辦理繼承登記之請求，惟仍依繼承之事實為適當之聲明，否則仍應認
    為無理由。本件地上權之登記名義人鄭李歲於五十七年十月二十一日死亡時，其
    繼承人為鄭林哖、鄭秋菊及被上訴人子○○、辛○○、壬○○、癸○○、洪鄭錦
    、寅○○、丑○○，而鄭林哖係鄭李歲之配偶即鄭秋菊與被上訴人子○○、辛○○、壬○○、癸○○、鄭錦、寅○○、丑○○之母，故鄭林哖於七十九年六
    月二十一日死亡時，其繼承人應為鄭秋菊與被上訴人子○○、壬○○、癸○○、
    洪鄭錦、寅○○、丑○○、壬○○。嗣鄭秋菊復於八十五年九月十日死亡，始
    由被上訴人庚○○、丙○○、己○○、戊○○、丁○○繼承。是本件地上權之繼
    承事實，被上訴人子○○、壬○○、癸○○、洪鄭錦、寅○○、丑○○、辛○○先後共有二次，其被繼承人分別為鄭李歲及鄭林哖；而被上訴人庚○○、丙○○、己○○、戊○○、丁○○僅為一次，其被繼承人為鄭秋菊。關於辦理地上權
    繼承登記之請求，及被上訴人各人所得之應有部分，自應按前述之繼承事實及順
    序為適當之聲明。本件上訴人之聲明，漏未就鄭林哖、鄭秋菊因繼承取得部分，
    及其後死亡另再由其餘繼承人繼承部分，而為辦理繼承登記之請求（詳如附表所
    示），即屬欠缺得為物權處分之前提而不合法。
四、依上所述，上訴人關於辦理地上權繼承登記之請求，及被上訴人各人所得之應有
    部分，應按前開之繼承事實及順序為適當之聲明，本件上訴人之聲明，漏未就鄭
    林哖、鄭秋菊因繼承取得部分，及其後死亡另再由其餘繼承人繼承部分，而為辦
    理繼承登記之請求（詳如附表所示），即屬欠缺得為物權處分之前提而不合法，
    原審本於上開理由為上訴人敗訴之判決，即屬正當而無違誤，上訴意旨指陳原審
    判決不當，請求廢棄，並無理由，應予駁回。
結論：本件上訴為無理由，依民事訴訟法第四百三十六條之一第三項、第三百八十五
條第一項前段、第四百四十九條第一項、第七十八條，判決如主文。
中      華      民      國    八十九    年     十一     月     三十     日
                        臺灣高雄地方法院民事第一庭
~B審判長法官  鄭月霞
~B法      官  黃蕙芳
~B法      官  郭貞秀
右為正本係照原本作成
本判決不得上訴
中      華      民      國    八十九    年     十一     月      三十    日
~B法院書記官  胡美儀
附表：
                         繼承鄭李歲         繼承鄭林哖       繼承鄭秋菊
                                          （繼承鄭李歲部分）（繼承鄭李歲及繼
                                                              承鄭林哖繼承鄭
                                                              李歲部分）
                         （應繼分）       （應繼分）
鄭李歲─┬─ 鄭林哖（妻）九分之一
57.10.21│   子○○      九分之一     ‧‧‧七十二分之一
死亡    │   辛○○      九分之一     ‧‧‧七十二分之一
        │   壬○○      九分之一     ‧‧‧七十二分之一
        │   癸○○      九分之一     ‧‧‧七十二分之一
        │   （長女）
        │   鄭秋菊                                      ┌─庚○○
        │   85.09.10                                    │  丁○○
        │   死亡        九分之一     ‧‧‧七十二分之一 │  丙○○
        │                                               │  戊○○
        │                                               └─己○○
        │
        │   乙○○○    九分之一     ‧‧‧七十二分之一
        │  （鄭雪紅）
        │   寅○○      九分之一     ‧‧‧七十二分之一
        └─ 丑○○      九分之一     ‧‧‧七十二分之一
                        （應繼分）
鄭林哖─┬─ 子○○      八分之一
79.06.21│   辛○○      八分之一
死亡    │   壬○○      八分之一
        │   癸○○      八分之一
        │   （長女）
        │   鄭秋菊      八分之一
        │   乙○○○    八分之一
        │  （鄭雪紅）
        │   寅○○      八分之一
        └─ 丑○○      八分之一


司法院資訊處製作；財團法人民間司法改革基金會備份。
